ACORDAO-COMPLETO-2431307

ACÓRDÃO 10897/2020 ATA 34/2020 - SEGUNDA CÂMARA

VISTOS, relatados e discutidos estes autos de pensões civis deferidas pelo Núcleo Estadual do Ministério da Saúde no Estado do Ceará em favor de Antônio Josecley Homcy Braga, a partir do falecimento de Cleide Homcy de Almeida Braga, em favor de Dyla Barroso de Souza, a partir do falecimento de Hélio Gomes de Souza, e em favor de José de Almeida Braga, a partir do falecimento de Cleide Homcy de Almeida Braga;
ACORDAM os Ministros do Tribunal de Contas da União, reunidos em Sessão da 2ª Câmara, nos termos do art. 71, III e IX, da Constituição de 1988, dos arts. 1º, V, 39, II, e 45 da Lei n.º 8.443, de 1992, e dos arts. 260, § 1º, e 262, § 2º, do RITCU, ante as razões expostas pelo Relator, em: 
9.1. assinalar como prejudicada a apreciação de mérito do ato inicial de pensão civil instituída por Cleide Homcy de Almeida Braga em favor de José de Almeida Braga (à Peça 4 sob o nº  10802576-05-2014-000197-5) , por perda de objeto, diante do superveniente falecimento do aludido beneficiário;
9.2. assinalar a ilegalidade do ato de alteração da pensão civil instituída por Cleide Homcy de Almeida Braga em favor de Antônio Josecley Homcy Braga e José de Almeida Braga (à Peça 3 sob o n.º 10802576-05-2015-000063-7) , além do ato inicial de pensão civil instituída por Hélio Gomes de Souza em favor de Dyla Barroso de Souza (à Peça 5 sob o n.º 10802576-05-2015-000067-0) , negando-lhes o respectivo registro, diante do indevido pagamento cumulativo de "anuênios" com a vantagem "bienal", além da indevida percepção cumulativa de "quintos" de função com a "opção";
9.3. dispensar o ressarcimento das quantias percebidas indevidamente, mas de boa-fé, em consonância com a Súmula n.º 106 do TCU, deixando, ainda, de determinar a imediata cessação dos pagamentos inerentes aos "quintos" de função em respeito à decisão prolatada pelo STF no bojo do RE 638.115-CE;
9.4. determinar que, no prazo de 15 (quinze) dias contados da ciência desta deliberação, o Núcleo Estadual do Ministério da Saúde no Estado do Ceará adote as seguintes medidas:
9.4.1. faça cessar os pagamentos decorrentes do atos ora considerados ilegais pelo item 9.2 deste Acórdão, sob pena de responsabilidade solidária da autoridade administrativa omissa, nos termos do art. 71, IX, da Constituição de 1988 e do art. 262, caput, do RITCU;
9.4.2. dê ciência desta deliberação aos interessados indicados pelo item 9.2 deste Acórdão, alertando-os de que o efeito suspensivo proveniente da eventual interposição do subsequente recurso junto ao TCU não os eximirá da devolução dos valores percebidos indevidamente após a notificação, diante do não provimento desse recurso, devendo encaminhar os comprovantes da correspondente notificação ao TCU no prazo de 30 (trinta) dias;
9.4.3. encaminhe a este Tribunal, nos termos do art. 262, § 2º, do RITCU, os novos atos de concessão das aludidas pensões civis, sem as ilegalidades indicadas nesta deliberação, para que sejam submetidos à apreciação pelo TCU, na forma do art. 260, caput, do RITCU;
9.4.4. reavalie e, se for o caso, promova a efetiva alteração da parcela inerente à incorporação de "quintos" de função originalmente concedida diante da eventual necessidade de absorção dessa parcela pelas subsequentes modificações legais produzidas sobre a estrutura remuneratória da correspondente carreira, em sintonia, assim, com a deliberação proferida pelo Supremo Tribunal Federal no bojo do RE 638.115 durante a Sessão de 18/12/2019; devendo se manifestar anual e conclusivamente sobre o cumprimento, ou não, desse item do acórdão em item específico no seu Relatório de Gestão em cada exercício financeiro;
9.4.5. promova o destaque da referida parcela como quintos de função pública, transformando-a em "parcela compensatória", para a efetiva implementação das futuras absorções dessa parcela inerente à incorporação de "quintos" de função em face das supervenientes modificações legais produzidas sobre a estrutura remuneratória da correspondente carreira, em observância, então, à deliberação proferida pelo Supremo Tribunal Federal no bojo do RE 638.115 durante a Sessão de 18/12/2019; devendo se manifestar anual e conclusivamente sobre o cumprimento, ou não, desse item do acórdão em item específico no seu Relatório de Gestão em cada exercício financeiro;
9.5. determinar que o órgão de controle interno junto ao Núcleo Estadual do Ministério da Saúde no Estado do Ceará verifique o efetivo cumprimento dos itens 9.4.4 e 9.4.5 deste Acórdão, devendo se manifestar anual e conclusivamente sobre o aludido cumprimento, ou não, desses itens do acórdão em item específico no seu Relatório de Auditoria de Gestão a partir da análise do correspondente Relatório de Gestão em cada exercício financeiro;
9.6. enviar a cópia do presente Acórdão, com o Relatório e a Proposta de Deliberação, à administração e, ainda, ao órgão de controle interno do Núcleo Estadual do Ministério da Saúde no Estado do Ceará, para ciência e efetivo cumprimento aos itens 9.4 e 9.5 deste Acórdão; e
9.7. arquivar o presente processo, sem prejuízo de a unidade técnica promover o monitoramento da determinação proferida pelo item 9.4 deste Acórdão, representando ao TCU, se necessário.

Pensões Civis deferidas pela administração do Núcleo Estadual do Ministério da Saúde no Estado do Ceará.

Segunda Câmara

3. Interessados: Antônio Josecley Homcy Braga (CPF XXX.362.823-XX); Dyla Barroso de Souza (CPF XXX.453.037-XX); José de Almeida Braga (CPF XXX.511.493-XX).

13.1. Ministros presentes: Ana Arraes (Presidente), Augusto Nardes e Aroldo Cedraz.
13.2. Ministro-Substituto convocado: Marcos Bemquerer Costa.
13.3. Ministro-Substituto presente: André Luís de Carvalho (Relator).

ANDRÉ DE CARVALHO

Trata-se de pensões civis deferidas pelo Núcleo Estadual do Ministério da Saúde no Estado do Ceará em favor de Antônio Josecley Homcy Braga, a partir do falecimento de Cleide Homcy de Almeida Braga, em favor de Dyla Barroso de Souza, a partir do falecimento de Hélio Gomes de Souza, e em favor de José de Almeida Braga, a partir do falecimento de Cleide Homcy de Almeida Braga.
2. 	Após a análise final do feito, o Auditor Federal Milton Silva Júnior lançou o seu parecer conclusivo à Peça 7, com a anuência, por delegação de competência, do diretor da Sefip (Peça 8) , nos seguintes termos:
	" (...)  2. Os atos foram submetidos, para fim de registro, à apreciação do Tribunal de Contas da União (TCU) , de acordo com o art. 71, inciso III, da Constituição Federal. O cadastramento e a disponibilização ao TCU ocorreram por intermédio do Sistema de Apreciação e Registro de Atos de Admissão e Concessões, na forma dos arts. 2º, caput e incisos I a VI, e 4º, caput, da Instrução Normativa TCU 78/2018.
	3.	Ao benefício pensional instituído por Cleide Homcy de Almeida Braga habilitaram-se José de Almeida Braga, viúvo da ex-servidora, e Antônio Josecley Homcy Braga, habilitado na condição de filho inválido, maior de 21 anos de idade.
	4.	Ao benefício pensional instituído por Hélio Gomes de Souza habilitou-se Dyla Barroso de Souza, viúva do ex-servidor.
	Histórico
	5.	O ato de concessão inicial da pensão civil instituída pela ex-servidora Cleide Homcy de Almeida Braga, cuja data de vigência é 29/8/2014, foi disponibilizado ao TCU em 28/10/2015.
	6.	O ato de alteração da concessão da pensão civil instituída pela ex-servidora Cleide Homcy de Almeida Braga, cuja data de vigência é 1º/2/2015, foi disponibilizado ao TCU em 28/10/2015.
	7.	O ato de concessão inicial da pensão civil instituída pelo ex-servidor Hélio Gomes de Souza, cuja data de vigência é 27/11/2014, foi disponibilizado ao TCU em 28/1/2016.
	Exame técnico
	Pensão civil instituída por Cleide Homcy de Almeida Braga 
	8.	A ex-servidora Cleide Homcy de Almeida Braga, aposentada voluntariamente em 3/6/1980, com proventos integrais, com amparo no art. 101 da Constituição Federal de 1967, faleceu em 29/8/2014, razão pela qual o cálculo da pensão deve observar o regramento inscrito na Lei 10.887/2004 (reajuste pelo RGPS e aplicação do redutor) .
	9.	O ato de concessão inicial, disponibilizado no Sisac sob o número de controle 10802576-05-2014-000197-5, trata da habilitação do viúvo da ex-servidora. O ato de alteração da concessão, disponibilizado no Sisac sob o número de controle 10802576-05-2015-000063-7, cuida da habilitação do filho inválido, maior de 21 anos.
	10. Em consulta ao Siape (peça 2) , verifica-se que remanesce atualmente como único beneficiário Antônio Josecley Homcy Braga, filho inválido da ex-servidora, haja vista a exclusão do beneficiário José de Almeida Braga em 10/2/2019, em razão de seu falecimento.
	11. Desse modo, considerando o óbito do beneficiário José de Almeida Braga, viúvo da ex-servidora, não há mais efeitos financeiros decorrentes do ato de concessão inicial, razão pela qual propõe-se considerar prejudicado, por perda de objeto, o exame do mérito do aludido ato inicial de concessão de pensão civil. Assim, passar-se-á ao exame do ato de alteração da concessão.
	Pagamento da vantagem 'bienal'
	12. Consta do Siape (peça 2) o pagamento da vantagem 'bienal', decorrente de provimento judicial, cumulativamente com o pagamento de anuênios, contrariando o entendimento firmado no enunciado 267 da Súmula de Jurisprudência desta Corte de Contas, in verbis:
	'Súmula TCU 267
	É ilegal a utilização de mesmo tempo de serviço para fundamentar o pagamento das vantagens 'bienal' e 'adicional por tempo de serviço', por possuírem as duas gratificações a mesma natureza.'
	13. Nesse sentido, a jurisprudência do Supremo Tribunal Federal é firme ao declarar:
	'1. Inviável a coexistência de vantagens concedidas sob o mesmo título. Ocorrendo a hipótese, dá-se a absorção de uma pela outra. 2. Não há direito adquirido à perpetuação do regime jurídico, se o patrimônio consolidado não foi reduzido e, muito menos, se a nova situação afronta a Carta Federal.' (RMS 23.363-3/DF, DJ 6/8/1999, Relator Ministro Maurício Corrêa) 
	14. Na mesma linha, destaque para o voto do Ilustre Ministro do STF Ilmar Galvão, em recurso ordinário de Mandado de Segurança, MS 23.507-5/DF, DJ 13/10/2000, in verbis:
 	' (...) como o adicional bienal e o adicional por tempo de serviço, ao qual se referia o art. 67 da Lei nº 8.112/90, têm o mesmo fundamento, ou seja, o tempo de serviço, torna-se impossível a acumulação de ambos, ante sua afronta ao art. 37, inciso XIV, da Carta Política, que veda a coexistência simultânea (acumulação) de acréscimos pecuniários, baseados em idêntico fundamento, ainda que não haja coincidência na contagem dos respectivos tempos de serviço.' 
	15. Desse modo, considerando o pagamento cumulativo da vantagem 'bienal' com a parcela alusiva a anuênios, não há como prosperar o ato de alteração ora examinado.
	Pagamento cumulativo de quintos e 'opção'
	16. Ainda com base nos dados extraídos do Siape (peça 2,) , verifica-se o pagamento concomitante das vantagens de quintos e 'opção'.
	17. Cumpre reportar que o recebimento de parcela 'opção' de forma concomitante com quintos/décimos contraria a jurisprudência desta Corte de Contas, proferida nos Acórdão 2988/2018-TCU-Plenário, Ministra-Relatora Ana Arraes, e 1599/2019-TCU-Plenário, Ministro-Relator Benjamin Zymler. Segue transcrição do Sumário do Acórdão 2988/2018-TCU-Plenário:
	'SUMÁRIO: REPRESENTAÇÃO. PROCESSO CONSTITUÍDO EM CUMPRIMENTO A DETERMINAÇÃO DESTA CORTE. PAGAMENTO DE FUNÇÃO COMISSIONADA A SERVIDOR APOSENTADO. POSSIBILIDADE DE OPÇÃO, DESDE QUE NÃO CUMULATIVA COM QUINTOS/DÉCIMOS/VPNI, PARA AQUELES QUE, ATÉ 18/01/1995, TENHAM SATISFEITO OS PRESSUPOSTOS TEMPORAIS. CONVERSÃO EM VANTAGEM PESSOAL PARA IMPEDIR DESCENSO REMUNERATÓRIO. ARQUIVAMENTO.'
	18. Assim, considerando o pagamento concomitante das vantagens de quintos e 'opção', resta evidenciada, também sob esse aspecto, a ilegalidade do ato de alteração da concessão aqui examinado.
	19. No que se refere à precedência da invalidez do interessado ao óbito da ex-servidora, o ato de concessão registra data de invalidez coincidente com a data de nascimento do beneficiário, evidenciando invalidez congênita. Assim, sob esse aspecto não se verificou impropriedade.
	20. Desse modo, considerando o pagamento cumulativo de anuênios e da vantagem 'bienal', bem como o pagamento concomitante de quintos e 'opção', propõe-se considerar ilegal, negando-lhe registro, o ato de alteração da concessão de pensão civil ora examinado.
	Pensão civil instituída por Hélio Gomes de Souza 
	21. O ex-servidor Hélio Gomes de Souza, aposentado voluntariamente em 13/8/1980, com proventos integrais, com amparo no art. 101 da Constituição Federal de 1967, faleceu em 27/11/2014, razão pela qual o cálculo da pensão deve observar o regramento inscrito na Lei 10.887/2004 (reajuste pelo RGPS e aplicação do redutor) .
	22. A pensão em exame tem como única beneficiária Dyla Barroso de Souza, viúva do ex-servidor.
	Pagamento da vantagem 'bienal'
	23. Consta do Siape (peça 2) o pagamento da vantagem 'bienal', decorrente de provimento judicial, cumulativamente com o pagamento de anuênios, contrariando o entendimento firmado no enunciado 267 da Súmula de Jurisprudência desta Corte de Contas, in verbis:
	'Súmula TCU 267
	É ilegal a utilização de mesmo tempo de serviço para fundamentar o pagamento das vantagens 'bienal' e 'adicional por tempo de serviço', por possuírem as duas gratificações a mesma natureza.'
	24. Nesse sentido, a jurisprudência do Supremo Tribunal Federal é firme ao declarar:
	'1. Inviável a coexistência de vantagens concedidas sob o mesmo título. Ocorrendo a hipótese, dá-se a absorção de uma pela outra. 2. Não há direito adquirido à perpetuação do regime jurídico, se o patrimônio consolidado não foi reduzido e, muito menos, se a nova situação afronta a Carta Federal.' (RMS 23.363-3/DF, DJ 6/8/1999, Relator Ministro Maurício Corrêa) 
	25. Na mesma linha, destaque para o voto do Ilustre Ministro do STF Ilmar Galvão, em recurso ordinário de Mandado de Segurança, MS 23.507-5/DF, DJ 13/10/2000, in verbis:
	 ' (...) como o adicional bienal e o adicional por tempo de serviço, ao qual se referia o art. 67 da Lei nº 8.112/90, têm o mesmo fundamento, ou seja, o tempo de serviço, torna-se impossível a acumulação de ambos, ante sua afronta ao art. 37, inciso XIV, da Carta Política, que veda a coexistência simultânea (acumulação) de acréscimos pecuniários, baseados em idêntico fundamento, ainda que não haja coincidência na contagem dos respectivos tempos de serviço.' 
	26. Desse modo, considerando o pagamento cumulativo da vantagem 'bienal' com a parcela alusiva a anuênios, não há como prosperar o ato de concessão inicial ora examinado.
	Pagamento cumulativo de quintos e 'opção'
	27. Ainda com base nos dados extraídos do Siape (peça 2,) , verifica-se o pagamento concomitante das vantagens de quintos e 'opção'.
	28. Cumpre reportar que o recebimento de parcela 'opção' de forma concomitante com quintos/décimos contraria a jurisprudência desta Corte de Contas, proferida nos Acórdão 2988/2018-TCU-Plenário, Ministra-Relatora Ana Arraes, e 1.599/2019-TCU-Plenário, Ministro-Relator Benjamin Zymler. Segue transcrição do Sumário do Acórdão 2988/2018-TCU-Plenário:
	'SUMÁRIO: REPRESENTAÇÃO. PROCESSO CONSTITUÍDO EM CUMPRIMENTO A DETERMINAÇÃO DESTA CORTE. PAGAMENTO DE FUNÇÃO COMISSIONADA A SERVIDOR APOSENTADO. POSSIBILIDADE DE OPÇÃO, DESDE QUE NÃO CUMULATIVA COM QUINTOS/DÉCIMOS/VPNI, PARA AQUELES QUE, ATÉ 18/01/1995, TENHAM SATISFEITO OS PRESSUPOSTOS TEMPORAIS. CONVERSÃO EM VANTAGEM PESSOAL PARA IMPEDIR DESCENSO REMUNERATÓRIO. ARQUIVAMENTO.'
	29. Assim, considerando o pagamento concomitante das vantagens de quintos e 'opção', resta evidenciada, também sob esse aspecto, a ilegalidade do ato de concessão inicial aqui examinado.
	30. Desse modo, considerando o pagamento cumulativo de anuênios e da vantagem 'bienal', bem como o pagamento concomitante de quintos e 'opção', propõe-se considerar ilegal, negando-lhe registro, o ato inicial de concessão de pensão civil ora examinado.
	31. Cumpre observar que, não havendo decorrido o prazo 5 (cinco) anos desde o ingresso nesta Corte de Contas dos atos de concessão incluídos no presente feito, não há a necessidade de se instalar o contraditório, consoante o entendimento firmado no Acórdão 587/2011-TCU-Plenário, de relatoria do Ministro Valmir Campelo. O ato de alteração da concessão da pensão civil instituída pela ex-servidora Cleide Homcy de Almeida Braga, disponibilizado no Sisac sob o número de controle 10802576-05-2015-000063-7, completará 5 (cinco) anos no TCU em 28/10/2020. O ato inicial de concessão da pensão civil instituída pelo ex-servidor Hélio Gomes de Souza completará 5 (cinco) anos no TCU em 28/1/2021.
	32. Por derradeiro, registre-se que a análise do presente feito observou o regramento inscrito na Resolução TCU 315/2020.
	Conclusão
	33. Em vista do acima expendido, propõe-se: a) considerar prejudicado, por perda de objeto, o exame do mérito do ato de concessão inicial da pensão civil instituída pela ex-servidora Cleide Homcy de Almeida Braga, disponibilizado no Sisac sob o número de controle 10802576-05-2014-000197-5; b) considerar ilegal, negando-lhe registro, o ato de alteração da concessão da pensão civil instituída pela ex-servidora Cleide Homcy de Almeida Braga, disponibilizado no Sisac sob o número de controle 10802576-05-2015-000063-7, haja vista o pagamento cumulativo de anuênios e da vantagem 'bienal', bem como o pagamento concomitante de quintos e 'opção'; e c) considerar ilegal, negando-lhe registro, o ato inicial de concessão da pensão civil instituída pelo ex-servidor Hélio Gomes de Souza, haja vista o pagamento cumulativo de anuênios e da vantagem 'bienal', bem como o pagamento concomitante de quintos e 'opção'.
	Proposta de encaminhamento
	34. Ante o exposto, e de conformidade com o preceituado nos artigos 71, III, da Constituição Federal de 1988; 1º, V, e 39, II, da Lei 8.443/1992; 1º, VIII, 259, II, 260, § 1º, e 262, § 2º, do Regimento Interno/TCU, propõe-se:
	34.1.a considerar ilegal, negando-lhe registro, o ato de alteração da concessão da pensão civil instituída pela ex-servidora Cleide Homcy de Almeida Braga, disponibilizado no Sisac sob o número de controle 10802576-05-2015-000063-7, haja vista o pagamento cumulativo de anuênios e da vantagem 'bienal', bem como o pagamento concomitante de quintos e 'opção'; e
	34.1.b considerar ilegal, negando-lhe registro, o ato inicial de concessão da pensão civil instituída pelo ex-servidor Hélio Gomes de Souza, haja vista o pagamento cumulativo de anuênios e da vantagem 'bienal', bem como o pagamento concomitante de quintos e 'opção';
	34.1.1 dispensar o ressarcimento das quantias indevidamente recebidas, presumida a boa-fé, consoante o disposto no Enunciado 106 da Súmula de Jurisprudência do TCU;
	34.1.2 determinar ao Núcleo Estadual do Ministério da Saúde no Estado do Ceará que, nos termos do art. 262, caput, do Regimento Interno do TCU, e art. 4º, inciso I, da Resolução TCU 315/2020:
	a) abstenha-se de realizar pagamentos decorrentes dos atos de concessão considerados ilegais, no prazo de 15 (quinze) dias, contado a partir da ciência dessa deliberação, sujeitando-se a autoridade administrativa omissa à responsabilidade solidária;
	b) comunique aos interessados acerca do teor deste Acórdão, alertando-os de que o efeito suspensivo proveniente da interposição de eventuais recursos junto ao TCU não os eximirá da devolução dos valores percebidos indevidamente após sua notificação, caso os recursos não sejam providos;
	c) emita e disponibilize no sistema e-Pessoal, no prazo de 30 (trinta) dias, novos atos de concessão, escoimados das irregularidades apontadas, nos termos do art. 262, § 2º, do Regimento Interno do TCU; e
	d) encaminhe ao Tribunal o comprovante de que os interessados tomaram ciência do inteiro teor desta deliberação.
	34.2 considerar prejudicado, por perda de objeto, o exame do mérito do ato de concessão inicial da pensão civil instituída pela ex-servidora Cleide Homcy de Almeida Braga, disponibilizado no Sisac sob o número de controle 10802576-05-2014-000197-5."
3.	Enfim, por intermédio do Exmo. Sr. Procurador Sérgio Ricardo Costa Caribé, o MPTCU anuiu à aludida proposta da unidade técnica, tendo lançado o seu parecer à Peça 9 nos seguintes termos:
	" (...)  4. De fato, por meio do Acórdão 2988/2018-TCU-Plenário, relatado pela Ministra Ana Arraes, que tratou de representação nos autos do TC-Processo 027.914/2013-5, este Tribunal deixou assente que é ilegal a percepção cumulativa das parcelas Quintos e Opção, conforme se verifica na emenda daquele decisum, transcrita a seguir: 
	'SUMÁRIO: REPRESENTAÇÃO. PROCESSO CONSTITUÍDO EM CUMPRIMENTO A DETERMINAÇÃO DESTA CORTE. PAGAMENTO DE FUNÇÃO COMISSIONADA A SERVIDOR APOSENTADO. POSSIBILIDADE DE OPÇÃO, DESDE QUE NÃO CUMULATIVA COM QUINTOS/DÉCIMOS/VPNI, PARA AQUELES QUE, ATÉ 18/01/1995, TENHAM SATISFEITO OS PRESSUPOSTOS TEMPORAIS. CONVERSÃO EM VANTAGEM PESSOAL PARA IMPEDIR DESCENSO REMUNERATÓRIO. ARQUIVAMENTO.' (grifei) 
	5. Nesse mesmo sentido foi o entendimento manifestado pelo Ministro Benjamin Zymler ao proferir seu voto naqueles autos e ao relatar o Acórdão 1599/2019-TCU-Plenário, nos autos do TC Processo 034.201/2016-5, senão vejamos:
	'Do pagamento da 'opção' cumulativamente com os 'quintos'
	17. No voto por mim apresentado, quando do julgamento que culminou com a prolação do Acórdão 2988/2018-TCU-Plenário, entendi indevido o pagamento cumulativo da 'opção' (ainda que o servidor fizesse a ela jus, isoladamente) cumulativamente com os 'quintos', por violar o § 2º do art. 193 da Lei 8.112/1990, a despeito de tal entendimento não ter constado da parte dispositiva:
	'Art. 193. O servidor que tiver exercido função de direção, chefia, assessoramento, assistência ou cargo em comissão, por período de 5 (cinco) anos consecutivos, ou 10 (dez) anos interpolados, poderá aposentar-se com a gratificação da função ou remuneração do cargo em comissão, de maior valor, desde que exercido por um período mínimo de 2 (dois) anos.
	...§ 2° A aplicação do disposto neste artigo exclui as vantagens previstas no art. 192, bem como a incorporação de que trata o art. 62, ressalvado o direito de opção.' (destaques inseridos) 
	6. Além disso, constam dos atos em análise o pagamento da vantagem Bienal, decorrente de provimento judicial, cumulativamente com o pagamento de Anuênio, decorrentes do mesmo tempo de serviço, o que contraria o entendimento firmado no enunciado 267 da Súmula de Jurisprudência desta Corte de Contas, in verbis: 
	'É ilegal a utilização de mesmo tempo de serviço para fundamentar o pagamento das vantagens 'bienal' e 'adicional por tempo de serviço', por possuírem as duas gratificações a mesma natureza.' 
	Ante o exposto, este membro do Ministério Público de Contas, em consonância com o proposto pela Unidade Técnica, entende que os atos de Helio Gomes de Souza (inicial) e de Cleide Homcy de Oliveira Braga (alteração) devem ser considerados ilegais; e a análise de mérito do ato inicial de Cleide Homcy de Oliveira Braga deve considerado prejudicado, por perda de objeto."
É o Relatório.

não há.

Procurador Sergio Ricardo Costa Caribé.

PENSÃO CIVIL. INDEVIDO PAGAMENTO CUMULATIVO DA VANTAGEM "BIENAL" COM A VANTAGEM DE "ANUÊNIO". INDEVIDA PERCEPÇÃO CUMULATIVA DE "QUINTOS" COM PARCELA "OPÇÃO". ILEGALIDADE DE DOIS ATOS E NEGATIVA DO REGISTRO. MANUTENÇÃO DOS PAGAMENTOS INERENTES A "QUINTOS" DE FUNÇÃO EM RESPEITO À DECISÃO PROLATADA PELO STF NO RE 638.115-CE. PREJUÍZO À APRECIAÇÃO DE MÉRITO PARA O OUTRO ATO, POR PERDA DE OBJETO. DETERMINAÇÕES.

PENSÃO CIVIL (PCIV)

Secretaria de Fiscalização de Pessoal (Sefip).

Trata-se de pensões civis deferidas pelo Núcleo Estadual do Ministério da Saúde no Estado do Ceará sob as seguintes condições:
	Peça
	Instituidor
	Tipo de Ato
	Data do Óbito
	Vigência
	Enviado ao TCU
	Beneficiários

	3
	Cleide Homcy de Almeida Braga
	Alteração
	29/8/2014
	1º/2/2015
	28/10/2015
	- Antônio Josecley Homcy Braga (filho solteiro inválido, nascimento: 28/1/1976) ;
- José de Almeida Braga
 (viúvo, nascimento: 27/11/1942) 

	4
	Cleide Homcy de Almeida Braga
	Inicial
	29/8/2014
	29/8/2014
	28/10/2015
	- José de Almeida Braga
 (viúvo, nascimento: 27/11/1942) 

	5
	Hélio Gomes de Souza
	Inicial
	27/11/2014
	27/11/2014
	28/1/2016
	- Dyla Barroso de Souza (viúva, nascimento: 18/4/1932) 

2. 	Como visto, após a análise final do feito, a Sefip pugnou pelo prejuízo, por perda de objeto, para a apreciação de mérito da pensão civil instituída por Cleide Homcy de Almeida Braga (Peça 4) , em razão do superveniente falecimento do beneficiário (José de Almeida Braga) em 10/2/2019; sem prejuízo da ilegalidade das pensões civis instituídas por Cleide Homcy de Almeida Braga (Peça 3) e Hélio Gomes de Souza (Peça 5) , em face do indevido pagamento cumulativo de anuênios com a vantagem "bienal", além da inadequada percepção concomitante de "quintos" de função com a "opção", tendo o MPTCU anuído a essa proposta.
3.	O TCU pode incorporar o parecer da Sefip a estas razões de decidir.
4.	Bem se vê, em sintonia com a unidade técnica, que, nas fichas financeiras (Peça 2) dos instituidores das respectivas pensões civis, figuraria o indevido pagamento cumulativo da vantagem "bienal", a partir de provimento judicial, com os anuênios, contrariando a Súmula n.º 267 do TCU e a jurisprudência do Supremo Tribunal Federal, a exemplo do RMS 23.363-3/DF e MS 23.507-5/DF, até porque subsistiria a ilegalidade na utilização do mesmo tempo de serviço para fundamentar o pagamento dessas duas vantagens sob a mesma natureza e o idêntico fundamento. 
5.	A Sefip anotou, ainda, que, nas fichas financeiras das aludidas pensões civis, figuraria a indevida percepção da vantagem como "opção" em conjunto com a parcela de "quintos ou décimos" de função, afrontando o art. 193, § 2º, da Lei n.º 8.112, de 1990, e a jurisprudência do TCU, a exemplo dos Acórdão 2988/2019-TCU-Plenário.
6.	Ocorre, contudo, que, no julgamento do RE 638.115-CE durante a Sessão de 18/12/2019, o STF proferiu o seguinte pronunciamento:
	" (...) Decisão: Inicialmente, o Tribunal, por maioria, resolvendo questão de ordem suscitada pelo Ministro Dias Toffoli (Presidente) , deliberou que, para a modulação dos efeitos de decisão em julgamento de recursos extraordinários repetitivos, com repercussão geral, nos quais não tenha havido declaração de inconstitucionalidade de ato normativo, é suficiente o quórum de maioria absoluta dos membros do Supremo Tribunal Federal, vencido o Ministro Marco Aurélio, que diverge quanto à formulação da questão de ordem e quanto ao seu mérito. Votaram na questão de ordem os Ministros Luiz Fux e Roberto Barroso. Na sequência, o Ministro Dias Toffoli (Presidente) proclamou o resultado do julgamento deste recurso, ocorrido na sessão virtual de 11.10.2019 a 17.10.2019:
	'O Tribunal, por maioria, acolheu parcialmente os embargos de declaração, com efeitos infringentes, para reconhecer indevida a cessação imediata do pagamento dos quintos quando fundado em decisão judicial transitada em julgado, vencida a Ministra Rosa Weber, que rejeitava os embargos. No ponto relativo ao recebimento dos quintos em virtude de decisões administrativas, o Tribunal, em razão de voto médio, rejeitou os embargos e, reconhecendo a ilegitimidade do pagamento dos quintos, modulou os efeitos da decisão de modo que aqueles que continuam recebendo até a presente data em razão de decisão administrativa tenham o pagamento mantido até sua absorção integral por quaisquer reajustes futuros concedidos aos servidores. Os Ministros Ricardo Lewandowski e Celso de Mello proviam os embargos de declaração e modulavam os efeitos da decisão em maior extensão. Ficaram vencidos, nesse ponto, os Ministros Marco Aurélio e Rosa Weber. Por fim, o Tribunal, por maioria, também modulou os efeitos da decisão de mérito do recurso, de modo a garantir que aqueles que continuam recebendo os quintos até a presente data por força de decisão judicial sem trânsito em julgado tenham o pagamento mantido até sua absorção integral por quaisquer reajustes futuros concedidos aos servidores, vencidos os Ministros Marco Aurélio e Rosa Weber. Tudo nos termos do voto do Relator. Afirmaram suspeição os Ministros Luiz Fux e Roberto Barroso'. Ausente, justificadamente, nesta assentada, o Ministro Celso de Mello. Plenário, 18.12.2019."
7. 	Bem se vê, contudo, que o STF teria passado a considerar indevida a imediata cessação do pagamento dos "quintos" de função, quando estiver fundado em decisão judicial transitada em julgado, e, a despeito de reconhecer a ilegitimidade do pagamento dos "quintos", passou a modular os efeitos da decisão no sentido de admitir a manutenção do correspondente pagamento, até a integral absorção pelos subsequentes reajustes concedidos aos servidores, para os atuais beneficiários da subjacente vantagem por decisão administrativa ou judicial sem o trânsito em julgado.
8.	A despeito, pois, de restar configurada a eventual ilegalidade no correspondente pagamento cumulativo da vantagem "opção" com a parcela dos "quintos" de função, mas, decorrendo a aludida vantagem de decisão administrativa em sintonia com a referida decisão do STF, o TCU deve deixar de determinar a imediata cessação dos pagamentos inerentes a esses "quintos" de função.
9.	De toda sorte, o TCU deve determinar que o Núcleo Estadual do Ministério da Saúde no Estado do Ceará adote as seguintes medidas:
 (a) reavalie e, se for o caso, promova a efetiva alteração da parcela inerente à incorporação de "quintos" de função originalmente concedida diante da eventual necessidade de absorção dessa parcela pelas subsequentes modificações legais produzidas sobre a estrutura remuneratória da correspondente carreira, em sintonia, assim, com a deliberação proferida pelo Supremo Tribunal Federal no bojo do RE 638.115 durante a Sessão de 18/12/2019; devendo se manifestar anual e conclusivamente sobre o cumprimento, ou não, desse item do acórdão em item específico no seu Relatório de Gestão em cada exercício financeiro; e
 (b) promova o destaque da referida parcela como quintos de função pública, transformando-a em "parcela compensatória", para a efetiva implementação das futuras absorções dessa parcela inerente à incorporação de "quintos" de função em face das supervenientes modificações legais produzidas sobre a estrutura remuneratória da correspondente carreira, em observância, então, à deliberação proferida pelo Supremo Tribunal Federal no bojo do RE 638.115 durante a Sessão de 18/12/2019; devendo se manifestar anual e conclusivamente sobre o cumprimento, ou não, desse item do acórdão em item específico no seu Relatório de Gestão em cada exercício financeiro.
10.	O TCU deve determinar, ainda, que o órgão de controle interno junto ao Núcleo Estadual do Ministério da Saúde no Estado do Ceará se manifeste anual e conclusivamente sobre o referido cumprimento, ou não, das aludidas medidas em item específico no seu Relatório de Auditoria de Gestão a partir da análise do Relatório de Gestão em cada exercício financeiro.
11.	A apreciação, por sua vez, da pensão civil em favor de José de Almeida Braga restaria prejudicada, por perda de objeto, em função do superveniente falecimento do aludido beneficiário, tendo os efeitos financeiros sido exauridos antes do processamento pelo TCU, nos termos do art. 260, § 5º, do RITCU.
12.	Diante, enfim, das entradas das referidas pensões civis no TCU há menos de 5 anos, não seria necessária a prévia oitiva dos aludidos beneficiários, estando esse entendimento em plena consonância com a jurisprudência do STF (v.g.: MS-25.116 e MS-25.403) e com a exceção contida na Súmula Vinculante nº 3 do STF, além de estar em sintonia com a jurisprudência do TCU (v. g.: Acórdão 587/2011-TCU-Plenário, entre outros) .
13.	O TCU deve assinalar a ilegalidade, portanto, das pensões civis às Peças 3 e 5, negando-lhes o respectivo registro, deixando, todavia, de determinar a imediata cessação dos pagamentos inerentes aos "quintos" de função em respeito à decisão prolatada pelo STF no bojo do RE 638.115-CE, sem prejuízo de considerar prejudicada, por perda de objeto, a apreciação de mérito do ato acostado à Peça 4.
Ante o exposto, pugno pela prolação do Acórdão ora submetido a este Colegiado.
	
TCU, Sala das Sessões, em tagDataSessao.
Ministro-Substituto ANDRÉ LUÍS DE CARVALHO 
Relator